ACORDAO-COMPLETO-2354430

ACÓRDÃO 3567/2019 ATA 17/2019 - SEGUNDA CÂMARA

VISTOS, relatados e discutidos estes autos de Tomada de Contas Especial instaurada pela Fundação Nacional de Saúde - Funasa, em desfavor do Sr. Eraldo Pedro da Silva, ex-prefeito de São Luís de Quitunde/AL, nos quais se constatou a omissão no dever de prestar contas finais dos recursos provenientes do Convênio 370/2006, fato esse que impede a formação de juízo quanto à regular execução físico-financeira do objeto, em razão da ausência de documentos que possam vincular as despesas realizadas à execução física do ajuste, que teve por objeto a execução de sistema de abastecimento de água no Município de São Luís de Quitunde/AL,
ACORDAM os Ministros do Tribunal de Contas da União, reunidos em Sessão da Segunda Câmara, diante das razões expostas pelo Relator, em:
9.1 rejeitar as alegações de defesa apresentadas pelo Sr. Eraldo Pedro da Silva, para julgar irregulares as suas contas, com fundamento nos artigos 1º, inciso I, 16, inciso III, alíneas "a" e "c", 19, caput, e 23, inciso III, da Lei 8.443/1992, condenando-o ao pagamento da importância a seguir especificada e fixando-lhe o prazo de 15 (quinze) dias, a contar da notificação, para que comprove perante este Tribunal o recolhimento da dívida aos cofres da Fundação Nacional de Saúde, atualizada monetariamente e acrescida de juros de mora calculados a partir da data indicada até a data do efetivo recolhimento, nos termos da legislação vigente:
	VALOR
	DATA DA OCORRÊNCIA

	R$ 195.348,30
	13/11/2012

9.2 aplicar ao Sr. Eraldo Pedro da Silva a multa prevista no art. 57 da Lei 8.443/1992, no valor de R$ 10.000,00 (dez mil reais) , fixando o prazo de 15 (quinze) dias, a contar da notificação, para que, nos termos do artigo 214, inciso III, alínea "a", do Regimento Interno do TCU, comprove perante este Tribunal o recolhimento aos cofres do Tesouro Nacional do valor atualizado monetariamente desde a data do presente acórdão até a data do efetivo recolhimento, se for pago após o vencimento, na forma da legislação em vigor;
9.3 autorizar, desde logo, nos termos do artigo 28, inciso II, da Lei 8.443/1992, a cobrança judicial das dívidas, caso não atendidas as notificações;
9.4 encaminhar cópia do acórdão, acompanhado do relatório e do voto que o fundamentam, ao Procurador-Chefe da Procuradoria da República em Alagoas, nos termos do § 3º do artigo 16 da Lei 8.443/1992, para adoção das medidas que entender cabíveis;
9.5 dar ciência da deliberação ao responsável e à Fundação Nacional de Saúde - Superintendência Estadual de Alagoas.

Tomada de Contas Especial em razão da omissão no dever de prestar contas finais e pela inexecução parcial do convênio que teve por objeto a execução de sistema de abastecimento de água no município.

Segunda Câmara

Prefeitura Municipal de São Luís do Quitunde - AL.

3. Interessados/Responsáveis:
3.1. Interessado: Fundação Nacional de Saúde (26.989.350/0001-16).
3.2. Responsável: Eraldo Pedro da Silva (XXX.077.704-XX).

13.1. Ministros presentes: Ana Arraes (Presidente), Augusto Nardes, Aroldo Cedraz e Raimundo Carreiro (Relator).
13.2. Ministro-Substituto presente: André Luís de Carvalho.

ACORDAO-COMPLETO-2393232

Acórdão 3539/2020 - Segunda Câmara

RAIMUNDO CARREIRO

Trata-se de Tomada de Contas Especial instaurada pela Fundação Nacional de Saúde - Funasa, em desfavor do Sr. Eraldo Pedro da Silva, ex-prefeito de São Luís de Quitunde/AL, em razão da omissão no dever de prestar contas finais e pela inexecução parcial do objeto do Convênio 370/2006, celebrado entre o Município de São Luís de Quitunde/AL e a Fundação Nacional de Saúde, que teve por objeto a execução de sistema de abastecimento de água no Município de São Luís de Quitunde/AL.
O tomador de contas concluiu que os fatos apurados no processo indicam a ocorrência de prejuízo ao erário, diante da não comprovação da boa e regular aplicação dos recursos públicos federais em questão, representando a quantificação do dano 100% dos recursos repassados, correspondente ao valor original de R$ 390.696,60, com a atribuição de responsabilidade ao ex-Prefeito (peça 2, p. 366-372, e peça 3, p. 61-69 e 303-311) .
A Secretaria Federal de Controle Interno (SFC) acompanhou o parecer do tomador de contas, certificando a irregularidade das contas em questão (peça 3, p. 349-350) , tendo a autoridade ministerial competente declarado haver tomado conhecimento de suas conclusões (peça 3, p. 351) .
DO EXAME PRELIMINAR
O disposto no art. 10 da IN-TCU n. 71/2012 foi observado, uma vez que constam dos autos os documentos elencados no referido dispositivo normativo que se enquadram ao caso vertente, os quais possibilitam a análise do mérito da questão em debate e o amplo exercício do contraditório e do direito de defesa.
DA INSTRUÇÃO INICIAL
Consoante delegação de competência do Relator originário, Ministro José Mucio Monteiro, a Secretaria do TCU no Estado de Minas Gerais - Sec-MG realizou diligências junto ao Município de São Luís do Quitunde/AL, para fins de saneamento dos autos. Cumpridas as diligências, foi lançada a instrução de peça 18, com as seguintes conclusões, verbis:
"CONCLUSÃO
19.	Com vistas ao saneamento das questões tratadas na seção "Exame Técnico", para fins de definir a responsabilidade individual ou solidária pelos atos de gestão inquinados e para fins de promover a adequada caracterização do débito, foi realizada diligência ao Município de São Luis do Quitunde/AL e ao banco responsável pela movimentação dos recursos do Convênio 370/2006 (Siafi 572.623) . 
20.	Constatou-se que o Sistema de Abastecimento de Água previsto no Convênio 370/2006 foi construído e em operação (itens 16-18 retro) . 
21.	Por outro lado, não foi demonstrada a boa e regular aplicação dos recursos transferidos considerando que a ausência de documentos exigidos na prestação de contas final impede a formação de juízo quanto à regular execução físico-financeira do objeto, em razão da falta de documentos que possam vincular as despesas realizadas à execução física do ajuste.
22.	Portanto, deverá ser citado o Sr. Eraldo Pedro da Silva (CPF XXX.077.704-XX) , ex-prefeito do Município de São Luis do Quitunde/AL, para apresentar alegações de defesa sobre a não apresentação da prestação de contas da última parcela de R$ 195.348,30 repassada pela Funasa em 13/11/2012, cujo saldo ficou para ser utilizado a partir de 1º/1/2013, que impede a formação de juízo quanto à regular execução físico-financeira do objeto, em razão da ausência de documentos que possam vincular as despesas realizadas à execução física do ajuste." (grifou-se) 
O Relator originário, Ministro José Mucio Monteiro, ordenou a citação do responsável, conforme proposto pela Unidade Técnica, nos termos do despacho de peça 20, de 11/12/2017.
DA CITAÇÃO
Em decorrência das irregularidades descritas na instrução de peça 18, foi promovida a citação do ex-Prefeito, nos seguintes termos (peça 23) , verbis:
"1.	Conforme delegação de competência conferida pelo Relator, Ministro José Múcio Monteiro, e ante a análise realizada no processo de Tomada de Contas Especial, TC Processo 008.978/2016-6, que trata do Convênio 370/2006 (Siafi 572.623) , firmado entre a Fundação Nacional de Saúde - Funasa e o município de São Luis do Quitunde/AL, fica Vossa Senhoria ciente da presente CITAÇÃO, com fundamento no art. 12, inciso II, da Lei 8.443/1992, para, no prazo de quinze dias, a contar do recebimento da presente comunicação, apresentar alegações de defesa quanto à ocorrência descrita a seguir e/ou recolher, conforme detalhado no Anexo I deste ofício, aos cofres da entidade credora, o valor histórico atualizado monetariamente desde a respectiva data de ocorrência até o efetivo recolhimento, abatendo-se, na oportunidade, a quantia eventualmente ressarcida, na forma da legislação em vigor. O valor total da dívida atualizada monetariamente até 11/1/2018 corresponde a R$ 266.630,89.
2.		O débito é decorrente da não apresentação da prestação de contas da última parcela de R$ 195.348,30, repassada pela Funasa, o que impede a formação de juízo quanto à regular execução físico-financeira do objeto, em razão da ausência de documentos que possam vincular as despesas realizadas à execução física do ajuste, configurando a omissão no dever de prestar contas final dos recursos provenientes do Convênio 370/2006 (Siafi 572.623) , celebrado com o Município de São Luís do Quitunde/AL, tendo por objeto a implantação de Sistema de Abastecimento de Água. Critérios: art. 37, caput, c/c o art. 70, parágrafo único, da Constituição da República Federativa do Brasil, art. 93, do Decreto-lei 200/1967, art. 66, do Decreto 93.872/1996, art. 28, da IN STN 1/1997.
3.		Os documentos eventualmente apresentados a título de prestação de contas deverão estar de acordo com as exigências legais e regulamentares, vir acompanhados de argumentos de fato e de direito, de elementos comprobatórios das despesas e da regular aplicação dos recursos federais geridos." (grifou-se) 
DA ANÁLISE DE MÉRITO
Com fundamento no artigo 1º, § 3º, inciso I, da Lei 8.443/1992, transcrevo excerto da instrução apresentada pela Secretaria do TCU no Estado de Minas Gerais - Sec-MG (peça 40) , ratificada pelo diretor (peça 41) e pelo titular da unidade técnica (peça 42) .
"INTRODUÇÃO
1.		Cuidam os autos de tomada de contas especial instaurada pela Fundação Nacional de Saúde - Funasa,  em desfavor do Sr. Eraldo Pedro da Silva, ex-prefeito de São Luís de Quitunde/AL, em razão de omissão no dever de prestar contas finais e pela inexecução parcial do objeto do convênio 370/2006, Siafi 572623, celebrado entre o município de São Luís de Quitunde/AL e a Fundação Nacional de Saúde, que teve por objeto execução de sistema de abastecimento de água no município de São Luís de Quitunde/AL.
HISTÓRICO 
2.		Conforme disposto no Termo de Convênio (peça 1, p. 35) , foram previstos R$ 420.000,00 para a execução do objeto, dos quais R$ 400.000,00 seriam repassados pelo concedente e R$ 20.000,00 corresponderiam à contrapartida. 
3.		Foram repassados recursos no valor de 390.696,60 em três parcelas mediante as ordens bancárias 2009OB810638, emitida em 27/10/2009, no valor de R$  78.139,32 (peça 2, p. 386) , 2011OB803203, emitida em 24/5/2011, no valor de R$  117.208,98 (peça 2, p. 388) , e 2012OB807690, emitida em 9/11/2012, no valor de R$  195.348,30 (peça 2, p. 390) . Os recursos foram depositados na conta bancária 23.818-X, agência 1139-8, do Banco do Brasil, respectivamente nas datas de 30/10/2009, 26/5/2011 e 13/11/2012  (peça 14, p. 2, 11 e 20) .
4.		O ajuste vigeu no período de 23/8/2006 a 22/10/2013, cujo prazo final para apresentação da prestação de contas foi até 20/12/2013, conforme termo de convênio 370/2006 (peça 1, p. 35) e termos de prorrogação de convênio (peça 1, p. 69, 101, 127-129, 155, 185, 221 e 361-363 e peça 2, p. 20) .
5.		O Relatório de Visita Técnica realizada em 7/2/2014, pela área técnica da Funasa, constatou a execução física de 74,3% da obra, mas sem etapa útil. Com exceção da aquisição das bombas nenhum serviço foi executado na captação, como também, na estação de tratamento faltou toda a instalação elétrica, barrilete, interligação do filtro com a rede e pintura (peça 2, p. 134-136) . 
6.		Segundo o Parecer Financeiro 028/2014, de 24/3/2014, o convenente não apresentou a prestação de contas final e não atingiu os objetivos pactuados (peça 2, p. 140-141) .
7.		A entidade concedente notifica o Sr. Eraldo Pedro da Silva para que recolha o débito no valor apurado, atualizado conforme a legislação pertinente, em razão de não apresentação da prestação de contas final e não atingimento do objetivo do convênio (peça 2, p. 150) . Não há os autos manifestação do responsável quanto à referida notificação.
8.		Esgotadas as medidas administrativas internas, sem a obtenção do ressarcimento do prejuízo causado aos cofres da Fundação Nacional de Saúde, a entidade instauradora elaborou o Relatório do Tomador de Contas Especial (peça 2, p. 366-372) , e dois relatórios complementares (peça 3, p. 61-69 e 303-311) , atestando que, apesar de notificado, o ex-prefeito não conseguiu afastar as irregularidades apontadas e nem recolheu o valor a ele imputado e apurou o débito de R$ 390.696,60 (valor histórico) , correspondente aos valores repassados. Não se encontra nos autos a respectiva Nota de Lançamento com a inscrição em conta de responsabilidade.
9.		O Relatório de Auditoria do Controle Interno 1809/2014 (peça 3, p. 345-348) contém a devida manifestação acerca dos quesitos mencionados no art. 10, da IN/TCU 71/2012, tendo concluído aquela instância de Controle pela irregularidade das presentes contas, com impugnação do valor correspondente ao valor total repassado, nos moldes apurado pelo tomador de contas, conforme Certificado de Auditoria (peça 3, p. 349) e Parecer do Dirigente do Órgão de Controle Interno (peça 3, p. 350) .
10.	Em Pronunciamento Ministerial (peça 3, p. 351) , o Ministro de Estado da Saúde, na forma do art. 52, da Lei 8.443/1992, atestou haver tomado conhecimento das conclusões do Controle Interno acerca das presentes contas.
11.	Em cumprimento ao Despacho do Ministro-Relator José Múcio Monteiro (peça 20) , foi promovida a citação do Sr. Eraldo Pedro da Silva, mediante o Ofício 0092/2018-TCU/SECEX-MG, de 11/1/2018 (peça 23) . De modo diverso do entendimento do Controle Interno, em que o débito corresponde ao valor total repassado, esta citação se refere ao débito decorente da não apresentação da prestação de contas da última parcela, no valor de R$ 195.348,30. O responsável tomou ciência do expediente que lhe foi encaminhado em 26/1/2018, conforme correio eletrônico dos Correios e Aviso de recebimento (peças 24 e 27, respectivamente) . 
12.	Mediante ofício datado de 5/3/2018, e recebido na Secex/MG em 6/3/2018, o Sr. Eraldo Pedro da Silva solicitou prorrogação de prazo para apresentar sua defesa e, ainda, a habilitação dos advogados que assinam o ofício (peça 30) . Os advogados são os mesmos que constam na procuração já anexada aos autos (peça 28) . 
13.	A unidade técnica, conforme despacho datado de 8/3/2018 (peça 31) , autorizou a prorrogação de prazo requerida por 15 dias a contar do término do prazo originalmente fixado. Considerando 15 dias a partir de 10/2/2018, a dilação de prazo deferida ao responsável para apresentar sua defesa teria vencido em 25/2/2018. No entanto, em correio eletrônico datado de 12/3/2018 (peça 32) , a Secex-MG informou ao representante legal do responsável o deferimento do pedido de prorrogação de prazo, com término em 9/3/2018. 
14.	Apesar de o Sr. Eraldo Pedro da Silva ter tomado ciência do ofício que lhe foi encaminhado, em 26/1/2018 (peças 24 e 27) e de ter sido comunicado de prorrogação de prazo que lhe fora concedida para a apresentação da defesa (peça 32) , não atendeu a citação e não se manifestou quanto às irregularidades verificadas. Transcorridos os prazos fixados e mantendo-se inerte, o responsável foi considerado revel, dando-se prosseguimento ao processo com a elaboração de instrução de mérito, por estas Unidade Técnica, com proposta de julgamento das contas pela irregularidade e condenação do responsável em débito e aplicação de multa (peça 33) .
15.	Estando os autos em gabinete do Ministério Público, sobreveio a apresentação de defesa do responsável (peça 36) . Embora intempestiva, e considerando que o Tribunal prima pela busca da verdade material e prestigia os princípios do contraditório e da ampla defesa, o MPTCU propôs no sentido de que o processo seja restituído à Secex-MG para que os elementos trazidos pelo responsável sejam analisados pela Unidade Técnica, antes da manifestação do Parquet (peça 37) . O Ministro-Relator determina o retorno dos autos à Secex/MG, conforme proposto pelo Ministério Público (peça 38) .
EXAME TÉCNICO
16.	O responsável foi citado, em valores históricos, pelo débito de R$ 195.348,30, em decorrência de omissão no dever de prestar contas finais do convênio 370/2006.
16.1.	Argumentação do responsável Eraldo Pedro da Silva:
16.1.1	O responsável alega que não é responsável pela omissão em prestar contas porque os recursos foram transferidos nos anos de 2009 a 2012, período em que não era prefeito, bem como o fato de que, apesar de ter-lhe sido imputado a responsabilidade pela utilização dos recursos nos anos de 2013 e 2014, encontrava-se estava afastado judicialmente.
16.1.2	Na qualidade de prefeito, não era administrador nem ordenador de despesas de contas vinculadas à área da saúde e infraestrutura e que a conduta dos antigos gestores provocou uma situação de calamidade administrativa no município, deixando a nova administração "às cegas", notadamente no que diz respeito à existência de convênios em execução.
16.13	Diante desses motivos foram propostas ações de improbidade administrativa, busca e apreensão e representações criminais
16.2.	Análise da argumentação do responsável Eraldo Pedro da Silva:
16.2.1	De fato os recursos foram transferidos nos anos de 2009 a 2012, conforme relata o item 3 desta instrução. No entanto, a vigência do convênio foi até 22/10/2013, ou seja, se estendeu pelo mandato do responsável (2013 a 2016) e os recursos proveniente da ordem bancária 2012OB807690, emitida em 9/11/2012, no valor de R$ 195.348,30, foram integralmente executados na gestão do Sr. Eraldo Pedro da Silva. Os extratos bancários (peça 14) mostram que os valores saíram da conta do convênio nas datas de 7/3/2013, 29/5/2013, 21/8/2013, 16/1/2014, 9/11/2015 e 14/01/2016. É de se observar que diversas retiradas ocorreram após o fim da vigência do convênio, mas todas dentro do período do mandato do responsável.
16.2.2	Conforme quadro apresentado pelo próprio responsável (peça 36, p. 2) , os afastamentos judiciais ocorreram nos períodos de 5/9/2013 a 19/9/2013, 18/10/2013 a 4/12/2013 e 8/2/2014 a 24/3/2014. Portanto, nenhuma das retiradas ocorreu em período de afastamento do requerente.
16.2.2	Cabe frisar que a responsabilidade do chefe do executivo municipal decorre das normas e dos compromissos assumidos no ato de assinatura do convênio. A Constituição Federal em seu art. 71, parágrafo único, estabelece que "prestará contas qualquer pessoa física ou jurídica, pública ou privada, que utilize, arrecade, guarde, gerencie ou administre dinheiros, bens e valores públicos".
16.2.3	Ademais, o Termo de Convênio (peça 1, p. 35) enumera diversos normativos constitucionais e legais aos quais os signatários estão obrigados a cumprir, inclusive a IN-STN 01/1997, que em seus artigos 28 a 31 estabelece os procedimentos obrigatórios para a prestação de contas.
16.2.4	Cabe destacar que a administração do responsável começou em 1º/1/2013 e em 7/3/2013 já tinha realizado a primeira retirada de recursos do convênio, o que indica claramente que tinha conhecimento dos convênios em execução, não justificando a afirmação de que estava "às cegas" quanto à existências dos convênios.
16.2.5	Por fim, o requerente não apresentou qualquer prova ou indício de que tenha proposto as ações a que se refere e também não indicou número das ações, datas em que foram propostas e nem em quais foros estariam tramitando.
CONCLUSÃO
17.	Em face da análise promovida no item 16.2, propõe-se rejeitar as alegações de defesa apresentadas pelo Sr. Eraldo Pedro da Silva, uma vez que não foram suficientes para sanear as irregularidades a ele atribuídas.
18.	Inexistindo nos autos elementos que permitam concluir pela ocorrência de boa-fé ou de outros excludentes de culpabilidade em sua conduta, propõe-se que as contas do Sr. Eraldo Pedro da Silva sejam julgadas irregulares e que o responsável seja condenado em débito.
PROPOSTA DE ENCAMINHAMENTO
19.	Diante do exposto, submetem-se os autos à consideração superior, propondo:
19.1.	rejeitar as alegações de defesa apresentadas pelo Sr. Eraldo Pedro da Silva;
19.2.	julgar irregulares as contas do Sr. Eraldo Pedro da Silva, CPF XXX.077.704-XX, com fundamento nos arts. 1º, inciso I, 16, inciso III, alínea "a", 19, caput, e 23, inciso III, da Lei 8.443/1992 c/c com os arts. 1º, inciso I, 209, inciso I, 210 e 214, inciso III, do RI/TCU;
19.3.	condenar o Sr. Eraldo Pedro da Silva, CPF XXX.077.704-XX, ao pagamento da importância a seguir especificada e fixando-lhe o prazo de 15 dias para que comprove perante este Tribunal, em respeito ao art. 214, inciso III, alínea "a", do RI/TCU, o recolhimento da dívida aos cofres da Fundação Nacional de Saúde, atualizada monetariamente e acrescida de juros de mora calculados a partir da data indicada até a data do efetivo recolhimento e com o abatimento de valores acaso já satisfeitos, nos termos da legislação vigente:
	VALOR ORIGINAL (R$) 
	DATA DA OCORRÊNCIA

	195.348,30
	1/1/2013

19.4.	autorizar, desde logo, a cobrança judicial da dívida nos termos do art. 28, inciso II, da Lei 8.443/1992 c/c o art. 219, inciso II, do RI/TCU, caso não atendida a notificação;
19.5.	autorizar, desde logo, com fundamento no art. 26 da Lei 8.443/1992 c/c o art. 217 do RI/TCU, caso seja do interesse dos responsáveis, o parcelamento da dívida em até 36 (trinta e seis) parcelas, incidindo sobre cada uma, os encargos legais devidos, sem prejuízo de alertá-los de que, caso opte por essa forma de pagamento, a falta de comprovação do recolhimento de qualquer parcela implicará o vencimento antecipado do saldo devedor, nos termos do art. 26, parágrafo único, da Lei 8.443/1992 c/c o art. 217, § 2º, do RI/TCU;
19.6.	dar ciência da deliberação que vier a ser proferida à Fundação Nacional de Saúde."
DO PARECER DO MINISTÉRIO PÚBLICO
O Ministério Público junto ao TCU, em quota singela, acompanhou a proposta da unidade técnica (peça 43) .
	É o Relatório.

Rodrigo Araújo Campos (OAB/AL 8.544), Dênis Guimarães de Oliveira (OAB/AL 8.403), e Luiz Roberto Barros Farias (OAB/AL 8.740) (peça 28).

Subprocurador-Geral Lucas Rocha Furtado.

TOMADA DE CONTAS ESPECIAL. OMISSÃO NO DEVER DE PRESTAR CONTAS. NÃO COMPROVAÇÃO DA BOA E REGULAR APLICAÇÃO DOS RECURSOS PÚBLICOS FEDERAIS REPASSADOS QUANTO À ÚLTIMA PARCELA DO CONVÊNIO. CITAÇÃO VÁLIDA. CONTAS IRREGULARES, DÉBITO E MULTA.

TOMADA DE CONTAS ESPECIAL (TCE)

Secretaria de Controle Externo de Tomada de Contas Especial (SecexTCE).

Inicialmente, registro que atuo nos presentes autos por força do art. 152 do Regimento Interno do TCU (RI/TCU) .
Em exame Tomada de Contas Especial instaurada pela Fundação Nacional de Saúde - Funasa, em desfavor do Sr. Eraldo Pedro da Silva, ex-prefeito de São Luís de Quitunde/AL, em razão da omissão no dever de prestar contas finais e pela inexecução parcial do objeto do Convênio 370/2006, celebrado entre o Município de São Luís de Quitunde/AL e a Fundação Nacional de Saúde, que teve por objeto a execução de sistema de abastecimento de água no Município de São Luís de Quitunde/AL.
Conforme disposto no termo do referido convênio (peça 1, p. 35) , foram previstos R$ 420.000,00 para a execução do objeto, dos quais R$ 400.000,00 seriam repassados pelo órgão concedente e R$ 20.000,00 corresponderiam à contrapartida.
Segundo constam dos autos, foram repassados recursos no valor de R$ 390.696,60, em três parcelas, nos valores de R$ 78.139,32, R$ 117.208,98 e R$ 195.348,30, depositadas, respectivamente, nas datas de 30/10/2009, 26/05/2011 e 13/11/2012 (peça 14, p. 2, 11 e 20) , tendo o órgão de controle interno concluído pela ocorrência de prejuízo ao erário correspondente à totalidade desse valor.
Não obstante, após o saneamento dos autos pela Sec-MG, consoante asseverado em sua instrução inicial (peça 18) , "Constatou-se que o Sistema de Abastecimento de Água previsto no Convênio 370/2006 foi construído e em operação".  "Por outro lado, não foi demonstrada a boa e regular aplicação dos recursos transferidos considerando que a ausência de documentos exigidos na prestação de contas final impede a formação de juízo quanto à regular execução físico-financeira do objeto, em razão da falta de documentos que possam vincular as despesas realizadas à execução física do ajuste".
Assim, foi promovida a citação do responsável, para apresentar alegações de defesa sobre a não apresentação da prestação de contas da última parcela de R$ 195.348,30, repassada pela Funasa em 13/11/2012, a qual foi sacada durante sua gestão.
Devidamente citado, consoante bem elucidado pela Sec-MG nos itens 11 a 15 de sua instrução de mérito, o responsável apresentou suas alegações de defesa de forma intempestiva, por meio das quais busca afastar a sua responsabilidade pela prestação de contas dessa última parcela (peça 36) . Em que pese intempestivas, em observância aos princípios da busca pela verdade material, bem como do contraditório e da ampla defesa, referidas alegações de defesa foram objeto de análise pela Sec-MG (peça 40) .
Quanto ao mérito, acompanho os posicionamentos uniformes proferidos pela Sec-MG (peças 40 a 42) , que contou com a anuência do Ministério Público junto ao TCU (peça 43) , cujos fundamentos incorporo às minhas razões de decidir, sem prejuízo de tecer os seguintes comentários.
De fato, dos elementos contidos nos autos, constata-se que o responsável não apresentou a prestação de contas da última parcela de R$ 195.348,30, ônus que lhe cabia, eis que, nada obstante a referida parcela tenha sido repassada pela Funasa àquela municipalidade em 13/11/2012 (na gestão de seu antecessor) , foi na gestão do ora responsável que tal quantia foi integralmente sacada, durante e após a vigência do aludido convênio, que se estendeu e findou em 22/10/2013, no mandato do responsável (2013 a 2016) .
Como bem observado pela Unidade Técnica, os "extratos bancários (peça 14) mostram que os valores saíram da conta do convênio nas datas de 7/3/2013, 29/5/2013, 21/8/2013, 16/1/2014, 9/11/2015 e 14/01/2016. É de se observar que diversas retiradas ocorreram após o fim da vigência do convênio, mas todas dentro do período do mandato do responsável". E mais, conforme "quadro apresentado pelo próprio responsável (peça 36, p. 2) , os afastamentos judiciais ocorreram nos períodos de 5/9/2013 a 19/9/2013, 18/10/2013 a 4/12/2013 e 8/2/2014 a 24/3/2014. Portanto, nenhuma das retiradas ocorreu em período de afastamento do requerente".
Resta, portanto, comprovada a responsabilidade do Sr. Eraldo Pedro da Silva, que efetivamente geriu parte dos recursos federais repassados por meio do Convênio 370/2006, especificamente a sua última parcela.
Ora, mesmo que o convênio em questão tenha sido celebrado pelo gestor antecessor, a essa obrigação de prestar contas não está isento o gestor sucessor, principalmente, pelo fato deste ter continuado a gerir parte dos recursos federais repassados, ainda que após a vigência do convênio.  Esse é o entendimento que se extrai da Súmula/TCU n. 230.
Vale destacar, a esse respeito, que há muito esta Corte de Contas consolidou o entendimento de que compete àquele que administra bens e valores públicos comprovar a sua boa e regular aplicação, cabendo-lhe o ônus da prova, nos termos da Constituição Federal e das normas de regência.  Cabe-lhe, dessa forma, apresentar, a tempo e a hora, em boa ordem, toda a documentação comprobatória da boa aplicação do dinheiro que lhe foi confiado, sendo imprescindível a demonstração do nexo de causalidade entre a aplicação dos recursos e a consecução do objeto do convênio.
Assim, considerando que o responsável não logrou demonstrar a boa e regular aplicação dos recursos públicos que lhe foram confiados, devem ser julgadas irregulares as presentes contas, com imputação de débito e aplicação da multa prevista no art. 57 da Lei 8.443/1992.
Quanto à imputação do débito, diferentemente do indicado na proposta de encaminhamento da Unidade Técnica, há que se considerar como data da ocorrência do dano a data de repasse dos recursos federais à municipalidade, 13/11/2012, e não a data de início da gestão do responsável, 01/01/2013, até porque, segundo se depreende dos extratos bancários constantes dos autos, praticamente a totalidade dos valores em questão (R$ 195.000,00) foi aplicada no mercado financeiro em 19/11/2012, com o início de sua movimentação apenas no mandato do responsável (peça 14, p. 20 e 21) .
Quanto à aplicação da multa, cabe esclarecer que não se encontra prescrita a pretensão punitiva desta Corte de Contas, nos termos do entendimento firmado pelo Acórdão 1441/2016-TCU-Plenário (Relator Benjamin Zymler) .  No caso concreto, praticadas as irregularidades nos exercícios de 2013 a 2016 (período em que os recursos em questão foram geridos) , iniciou-se o transcurso do prazo de 10 anos, estabelecido pelo Código Civil de 2002. Esse prazo foi interrompido com o despacho proferido pelo Relator Originário, José Mucio Monteiro, de 11/12/2017, que determinou a citação do responsável.  Como se vê, em nenhum momento o prazo decenal foi extrapolado. Logo, arbitro o valor de R$ 10.000,00 (dez mil reais) de multa ao responsável.
Ressalto, finalmente, que acrescento aos fundamentos da decisão proposta pela Unidade Técnica a alínea "c" do inciso III do art. 16 da Lei 8.443/1992, devido ao dano ao erário verificado.
		Diante do exposto, VOTO por que seja adotado o Acórdão que ora submeto a este Colegiado.
TCU, Sala das Sessões Ministro Luciano Brandão Alves de Souza, em 28 de maio de 2019.
RAIMUNDO CARREIRO 
Relator